【裁判字號】    99,勞上易,21
【裁判日期】    991019
【裁判案由】    給付退休金差額
【裁判全文】
臺灣高等法院高雄分院民事判決        99年度勞上易字第21號
上  訴  人  南亞塑膠工業股份有限公司
法定代理人  乙○○
訴訟代理人  丁○○
被上訴人    己○○
                        樓
            庚○○
            辛○○
                        號3樓
            癸○○
                        2
            戊○○
            壬○○
            甲○○
            丙○○
                        號
上列八人共同
訴訟代理人  陳三兒律師
上列當事人間請求給付退休金差額事件，上訴人對於民國99年7
月30日臺灣高雄地方法院99年度勞訴字第46號第一審判決提起上
訴，本院於99年10月5日言詞辯論終結，判決如下：
    主  文
上訴駁回。
第二審訴訟費用由上訴人負擔。
    事實及理由
一、被上訴人起訴主張：伊等均為上訴人所僱用之員工，到職日
    及離職日詳如附表所示。又伊等於勞動基準法（下稱勞基法
    ）實施前後所計算之退休金基數，均如附表所示。而伊等於
    退休時，上訴人雖有發放退休金，然就夜勤津貼即夜點費部
    分，因性質上屬工作所得之經常性給與，並非恩惠性之給付
    ，而應列入平均工資。詎上訴人竟拒將夜點費計入致短少給
    付如附表所示之退休金。爰依勞僱契約之法律關係，提起本
    訴，並聲明求為命上訴人給付如附表所示退休金差額之判決
    。
二、上訴人則以：夜點費係以有輪值中夜或大夜班為給付條件，
    且原先係無償提供便當，嗣才改發給夜勤津貼，再改稱夜點
    費，其性質與固定且經常領取之本薪不同，亦不因職級、本
    薪之不同而有差異，顯屬勉勵、恩惠及任意給付性質，並不
    具有勞務對價性及給與經常性，自非工資之一部分而不得納
    入平均工資等語，資為抗辯。
三、原審經審理後，准被上訴人之全部請求，上訴人提起上訴，
    並於本院聲明：(一)原判決廢棄。(二)被上訴人於第一審之訴駁
    回。(三)第一、二審訴訟費用由被上訴人負擔。被上訴人聲明
    ：(一)上訴駁回。(二)第二審訴訟費用由上訴人負擔。
四、兩造爭執及不爭執事項：
  (一)不爭執部分：
  1.被上訴人為上訴人所僱用之員工，且均已退休，其等之到職
    日期、退休日期、任職年資、退休金基數，均如附表所示。
  2.被上訴人於任職期間，係採24小時三班制輪值，員工輪值三
    班之機率相同，各班工作內容性質相同，並於固定期間更換
    輪值表。其中輪值中夜班（下午8 時至凌晨0 時，共4 小時
    ）及大夜班（凌晨0 時至上午8 時，計8 小時）者可支領夜
    點費，每小時固定為45元，不因作業種類及職級有所差別，
    若有請假未實際到班之時段則不得領取夜點費。
  3.如夜點費之性質屬工資之一部分，則上訴人得請求之退休金
    差額及利息起算日，均如附表所示。
  (二)爭執部分：夜點費是否應計入平均工資。
五、按工資係勞工因工作而獲得之報酬，包括工資、薪金及按計
    時、計日、計月、計件以現金或實物等方式給付之獎金、津
    貼及其他任何名義經常性給與均屬之，勞動基準法第2 條第
    3 款定有明文。次按工資，應屬「勞務之對價」及「經常性
    之給與」，至於其給付名稱為何，則非所問。又所謂經常性
    之給與，係指在一般情形下，經常可以領得之給付即屬之，
    舉凡某種給與係屬工作上之報酬，在制度上經常性者，均得
    列入平均工資以計算退休金；而所謂對價性，則著重於勞方
    所付出之勞力與資方之給付是否有對價平衡關係，是以夜點
    費是否為工資之一部分，自應以夜點費是否為勞工給付勞務
    之對價，且屬經常性給與為判斷依據。經查：
  (一)被上訴人之工作型態為24小時三班固定輪值，其中關於夜點
    費部分，則係因輪值大小夜班而得領取，其金額雖固定，並
    不因員工之工作內容、年資、級職不同而有差別，但仍以參
    與輪班工作者始得領取，此為兩造所不爭執。故本件之夜點
    費並非為應付臨時性之業務需求而偶爾發放之款項，而在係
    特定工作條件下所形成固定常態工作中可取得之給與，此種
    雇主因特殊工作條件而對勞工所加給之給付，本質自應認為
    係勞工於該值班時段從事工作之勞務對價。就此而言，系爭
    夜點費係兩造間就特定之工作條件達成協議，並成為勞工於
    一般情形下經常可以領得之給付，其性質上屬勞工因工作所
    獲之報酬，在制度上亦具有經常性，而符合「勞務對價性」
    及「經常性給與」之要件，自應屬工資之一部分。再者，夜
    間工作因違反人體正常生理時鐘，將導致勞工作息不正常、
    疲倦程度增加，進而影響勞工家庭生活、人身安全，屬危險
    工時，是以勞動基準法第48、49條乃明文限制童工、女工於
    此時段內工作，且勞工通常亦不願意在此時段服勤。然就雇
    主而言，如能採取日夜輪班制作業，亦有助於充分利用既有
    設備及產能而獲得較多利益。則相較於日班勞工，雇主對中
    、夜班勞工自需支出較高之薪資，始為衡平。而本件夜點費
    既為輪值中、夜班者所獨有，並係以勞工實際輪值工時為計
    算基準，顯與勞工提供勞務間有密切關連性，亦應認具有勞
    務對價性。
  (二)上訴人雖以本件夜點費之歷來沿革原係用為夜間輪班員工所
    提供之便當，幾經修改後始改為發放現金，金額並不因年資
    、職級而有不同，可見並非勞務對價，而係為體念輪值夜班
    者辛勞之恩惠性給與等語。然依勞動基準法第2 條第3 款就
    工資所為定義，只須符合勞工因工作而獲得之報酬，以現金
    或實物等方式之經常性給與均屬之，可見實物給與亦在工資
    涵攝範圍內，故縱本件夜點費之沿革係由實物給與之方式改
    為現金而來，因其已具備在固定輪班工作型態下「勞務對價
    」及「經常性給與」之性質，自屬工資之一環。至工資之給
    付，一般而言，固可能因工作性質、年資或職級而有差別，
    但就工資結構而言，就某類不具有區別實益之項目仍得為相
    同數額之給付，如伙食津貼及交通津貼等，自難以本件夜點
    費之給付金額相同即推認為恩惠性給與，上訴人上開主張，
    自不足採。
  (三)至94年6 月14日修正前之勞動基準法施行細則第10條第9 款
    雖將「差旅費、差旅津貼、交際費、夜點費及誤餐費等」排
    除於「經常性給與」之外，惟該款規定之差旅費、差旅津貼
    及交際費，因屬不確定之事項所支出，固可認定並非「經常
    性給與」，然與本件夜點費之性質係屬固定輪班工作型態下
    經常性給與之勞務對價不同，自不得以發給名目為「夜點費
    」，即認有上開規定之適用。況該施行細則於94年6 月14日
    修正時，已將有關夜點費及誤餐費之規定刪除，其修正理由
    為：「鑒於事業單位迭有將『輪班津貼』或『夜勤津貼』等
    具有工資性質之給付，以『夜點費』或『誤餐費』名義發放
    ，以減輕雇主日後平均工資之給付責任，實有欠妥，爰修正
    刪除勞動基準法施行細則第10條第9 款之『夜點費』或『誤
    餐費』規定，嗣後有關夜點費及誤餐費是否為工資，應依該
    法第2 條第3 款規定及上開原則，個案認定。」有行政院勞
    工委員會94年6 月20日勞動二字第0940032710號令函可資參
    照，可見上訴人稱夜點費之名目既非工資，自不得將夜點費
    併予計算平均工資，即非可採。
  (四)依上所述，本件之夜點費應屬工資之一部分，並應納入平均
    工資計算。
六、另如夜點費應計入平均工資計算，則被上訴人可得領取之退
    休金差額為附表「退休金差額」欄所示，為兩造所不爭執。
    而本件夜點費應計入平均工資，既如前述，則被上訴人請求
    上訴人給付上開金額，即屬有據，應予准許。
七、綜上所述，被上訴人本於兩造間勞僱契約之法律關係，請求
    上訴人給付如附表退休金差額欄所示之金額，為有理由，應
    予准許。原審判命上訴人如數給付，並無違誤。上訴意旨指
    摘原判決不當，求予廢棄改判，為無理由，應予駁回。
八、據上論結，本件上訴為無理由，依民事訴訟法第449 條第1
    項、第78條，判決如主文。
中    華    民    國    99    年    10    月    19    日
                            勞工法庭
                                審判長法官  黃金石
                                法      官  林健彥
                                法      官  林紀元
以上正本證明與原本無異。
本件不得上訴。
中    華    民    國    99    年    10    月    19    日
                                書  記  官  吳華榮
┌────────────────────────────────────────────────────────────┐
│附表：                                                                                                                  │
├──┬───┬──────┬──────┬──────┬─────────┬─────────┬─────┬──────┤
│    │      │            │            │            │    退休金基數    │  每月平均夜點費  │退休金差額│ 利息起算日 │
│    │      │            │            │            │                  │   （新臺幣）     │（新臺幣）│            │
│編號│ 姓名 │  到職日期  │  退休日期  │任職年資    ├────┬────┼────┬────┼─────┼──────┤
│    │      │            │            │            │勞基法施│勞基法施│ 退休前 │ 退休前 │          │            │
│    │      │            │            │            │行前    │行後    │ 三個月 │ 六個月 │          │            │
├──┼───┼──────┼──────┼──────┼────┼────┼────┼────┼─────┼──────┤
│ 1  │己○○│58年1 月25日│94年6 月1 日│36年4 月7 日│30      │15      │3,540 元│3,660元 │161,100元 │94年7 月2 日│
├──┼───┼──────┼──────┼──────┼────┼────┼────┼────┼─────┼──────┤
│ 2  │庚○○│62年7 月24日│94年6 月4 日│31年10月11日│22      │23      │4,050元 │4,050 元│182,250元 │94年7 月5 日│
├──┼───┼──────┼──────┼──────┼────┼────┼────┼────┼─────┼──────┤
│ 3  │辛○○│64年4 月25日│94年7 月1 日│30年2 月7 日│18      │27      │4,050元 │4,050元 │182,250元 │94年8 月2 日│
├──┼───┼──────┼──────┼──────┼────┼────┼────┼────┼─────┼──────┤
│ 4  │癸○○│60年3 月1 日│96年4 月5 日│36年1 月4 日│26      │19      │4,050 元│4,050元 │182,250元 │96年5 月6 日│
├──┼───┼──────┼──────┼──────┼────┼────┼────┼────┼─────┼──────┤
│ 5  │戊○○│61年8 月24日│96年3 月20日│34年6 月27日│24      │21      │4,050元 │4,050 元│182,250元 │96年4 月21日│
├──┼───┼──────┼──────┼──────┼────┼────┼────┼────┼─────┼──────┤
│ 6  │壬○○│58年3 月17日│94年6 月1 日│36年3 月15日│30      │15      │3,360 元│3,630元 │155,250元 │94年7 月2 日│
├──┼───┼──────┼──────┼──────┼────┼────┼────┼────┼─────┼──────┤
│ 7  │甲○○│64年5 月20日│94年6 月1 日│30年12日    │18      │27      │3,600元 │3,660 元│163,620元 │94年7 月2 日│
├──┼───┼──────┼──────┼──────┼────┼────┼────┼────┼─────┼──────┤
│ 8  │丙○○│64年5 月5 日│97年2 月28日│32年9 月23日│18      │27      │4,050元 │4,050 元│182,250元 │97年3 月29日│
└──┴───┴──────┴──────┴──────┴────┴────┴────┴────┴─────┴──────┘

司法院資訊處製作；財團法人民間司法改革基金會備份。
